【裁判字號】    97,抗,21
【裁判日期】    980210
【裁判案由】    拍賣抵押物
【裁判全文】
臺灣花蓮地方法院民事裁定                97年度抗字第21號
抗  告  人  丁○○
                        號
抗  告  人  丙○○
                        號
上  一  人
法定代理人  乙○
                        號
相  對  人  甲○○
上列當事人間聲請拍賣抵押物事件，抗告人對於民國97年10月28
日本院97年度司拍字第213號裁定提起抗告，本院裁定如下：
    主  文
抗告駁回。
抗告費用新台幣壹仟元由抗告人負擔。
    理  由
一、按抵押權人，於債權已屆清償期，而未受清償者，得聲請法
    院拍賣抵押物，就其賣得價金而受清償，民法第873條定有
    明文。又聲請拍賣抵押物，原屬非訟事件，法院所為准許與
    否之裁定，無確定實體法上法律關係存否之性質，於債權及
    抵押權之存否，並無既判力。故祇須其抵押權已經依法登記
    ，且債權已屆清償期而未受清償，法院即應為准許拍賣之裁
    定。而對於此項法律關係有爭執之人，為保護其權利，得提
    起訴訟，以謀解決，不得僅依抗告程序聲明其爭執，並據為
    廢棄准許拍賣抵押物裁定之理由（最高法院94年台抗字第
    270號裁定參照）。
二、本件相對人主張：
（一）相對人於民國97年3月18日與抗告人丁○○、丙○○訂立
      買賣契約書，向抗告人買受坐落花蓮縣吉安鄉○○段105
      、107、108、109地號土地四筆（下稱系爭土地），買賣
      價金共計1,555萬元，並於97年3月22日經公證在案，相對
      人並已給付簽約款250萬元，俟系爭土地經合併並分割為
      花蓮縣吉安鄉○○段105、105之5、105之6、105之7地號
      土地。惟因上開土地有違農業用地興建農舍辦法第3條之
      規定，經花蓮縣政府不予核發建築執照，致影響相對人購
      買上開土地興建農舍之預定目的，經相對人發函解除系爭
      買賣契約在案，契約解除後，抗告人應將所受領之買賣價
      金250 萬元返還相對人，又本件係因可歸責於抗告人之事
      由致解除契約，相對人因辦理上開土地及申請建照所需，
      而支出上開整地、鑿井、製作設計圖、送照及代書等費用
      共計800,200元，自應由抗告人負責賠償相對人，本件抵
      押權即係為擔保抗告人就系爭買賣契約對聲請人所生之債
      務，而抗告人對相對人有上開共計3,300,200元之債務存
      在，為此聲請准予拍賣抵押物（原法院據以裁定准許相對
      人拍賣抵押物之聲請，抗告人不服，提起抗告）。
（二）本件抵押權業經登記，且抵押權所擔保債權種類及範圍為
      ：債務人與債權人間於民國97年3月18日所立土地買賣契
      約發生之債務，清償日期則係依照各個契約約定，本件兩
      造因系爭買賣契約解除，而生抗告人應返還相對人買賣價
      金及損害賠償之債務，依相對人所提出之土地房屋買賣契
      約書、公證書、抵押權設定契約書、他項權利證明書、土
      地登記簿謄本、花蓮縣政府函、付費單據、郵局存證信函
      及回執等資料形式審查，自足以認定上開債務在系爭抵押
      權擔保範圍內，且已屆清償期，又拍賣抵押物之裁定，並
      不審查債權人實體上之權利是否存在，若抗告人對該權利
      之存在有爭執，應提起訴訟以為確定，不得提起抗告請求
      廢棄拍賣抵押物之裁定，本件抗告人之抗告，應無理由。
（三）並聲明：抗告駁回。
三、抗告意旨則略以：
（一）按「民法第873條第1項規定，抵押權人於債權已屆清償期
      而未受清償者，得聲請法院拍賣抵押物，就其賣得價金而
      受清償。抵押權人依此規定聲請拍賣抵押物，雖屬非訟事
      件，惟在形式上，仍須抵押權之設定已經依法登記，並明
      載其抵押權所擔保之範圍，以及債權已屆滿清償期而未受
      清償，始得為之」、「聲請拍賣抵押物係屬非訟事件，如
      法院就形式上審查，抵押物已依法登記，其登記之清償期
      已屆至而未受清償，固應為許可拍賣抵押物之裁定。惟抵
      押權倘係以不確定事實之發生為債務之清償期者，如債務
      人或抵押人否認清償期已屆至，而從抵押權人提出之文件
      為形式上之審查，又不能明瞭清償期已否屆至，法院自無
      從准許拍賣抵押物，應由抵押權人提起訴訟，以求解決。
      」最高法院70年度台抗字第76號、89年度台抗字第212 號
      裁定著有明文。
（二）依系爭土地之土地登記謄本及抵押權設定契約書之擔保債
      權種類及範圍、清償日期等事項欄分別記載「債務人與債
      權人間於97年3月18日所立土地契約發生之債務」及「依
      照各個契約約定」等語，依此，自相對人提出之上開文件
      資料，客觀上並無法確定本件抵押權所擔保之債權內容為
      何，且其清償日期亦未明確記載，清償期是否已屆至亦無
      從得悉，依拍賣抵押物事件之形式審查原則，相對人之聲
      請，顯與前揭最高法院所揭示之法定要件不合，原審法院
      本不應准予拍賣，其裁定顯有違誤。為此提起抗告，請求
      廢棄原裁定云云。
四、經查：
（一）相對人於97年3月18日向抗告人購買系爭土地並簽訂土地
      買賣契約書，且於97年3月22日經公證在案，抗告人丁○
      ○、丙○○並分別於97年3月18日、97年5月22日各以附表
      所示不動產為相對人設定1,500萬元之抵押權擔保，並分
      別於97年4月28日、97年5月26日為抵押權之登記等情，有
      相對人提出之買賣契約書、公證書、抵押權設定契約書、
      他項權利證明書、土地登記謄本（見原審卷8-28頁）附卷
      可稽，足見上開抵押權已依法登記。
（二）上述兩造所訂立之抵押權設定契約書中關於擔保債權種
      類及範圍約定為：債務人與債權人間於民國97年3月18日
      所立土地買賣契約發生之債務（見原審卷第18-20頁），
      。又上述公證書第1條第1款約定：「本契約附屬於雙方於
      97年3月18日之不動產買賣契約（主契約），性質屬於原
      契約之一部分，若本約款與主契約內容不符者，以本約為
      準」，足見公證書之內容為系爭兩造所立土地買賣契約內
      容之一部。再依公證書內所載之買賣契約第1條第3款「買
      方應依約給付價金，賣方應配合以地主名義興建農舍後，
      將土地及地上物所有權移轉與買方」、第3條第2款「
      當事人之一方有下列情形之一者，他方得解除契約：2.
      證照申請義務：經買方書面通知翌日起10日內，賣方有配
      合辦理無農舍證明、農地農用證明、地上物之建造執照、
      使用執照、水電申請、建物第一次測量、建物所有權第一
      次登記等其他符合契約目的之義務」、第4條第3款「契約
      解除後，雙方應負回復原狀之義務，即買方應塗銷預告登
      記及抵押權設定登記，賣方應返還所受之價金」、第4條
      第4款「因可歸責於賣方之事由致解除契約者，買方另得
      請求興建地上物之建築成本及其他因此所受損害」，是依
      兩造上述約定以觀，兩造係以系爭97年3月18日所立土地
      買賣契約內容暨公證書內容之約定所生之債權作為系爭抵
      押債權之範圍，倘抗告人未依約（申請建築執照）履行，
      經相對人解除契約後，依民法第259條第1款之規定及上開
      約定，抗告人應即負有返還所受價金之義務，且相對人另
      得請求興建地上物之建築成本及其他因此所受損害，此亦
      屬於系爭抵押權擔保效力所及之範圍。
（三）本件相對人係於97年9月19日以抗告人未依約履行申請建
      築執照為由，以存證信函向抗告人為解除契約之意思表示
      （見原審卷第34-37頁），則自契約解除時起，相對人自
      得對抗告人主張返還已支付之價金，及請求興建地上物之
      建築成本及其他因此所受損害，上述債權因契約之解除而
      屆清償期。是相對人提出土地買賣契約書、支票、花蓮縣
      政府函、存證信函及付費單據等為證，原法院據以准許相
      對人拍賣抵押物之聲請，即無不當。抗告人如欲爭執有關
      相對人是否得解除系爭土地買賣契約？本件抵押權所擔保
      之債權該債權是否已發生？倘若已發生，則債權金額為何
      等情，均屬實體法上法律關係之爭執，揆諸首開裁定意旨
      ，抗告人應另行提起訴訟解決，不得僅依抗告程序聲明其
      爭執，並據為廢棄拍賣抵押物裁定之理由。故本件抗告為
      無理由，應予駁回。
四、依非訟事件法第46條、第21條第2項，民事訴訟法第495條之
    1第1項、第449條第1項、第78條、第85條第2項，裁定如主
    文。
中    華    民    國    98    年    2    月    10     日
                      臺灣花蓮地方法院民事庭
                          審判長法官  湯文章
                          法      官  陳鈺林
                          法      官  陳雅敏
以上正本係照原本作成。
如不服本裁定，僅得於收受本裁定正本送達後10日內，以適用法
規顯有錯誤為理由，向本院提出再抗告狀（須附繕本一份及繳納
再抗告裁判費新台幣1,000元），經本院許可後始可再抗告。
中    華    民    國    98    年    2    月    11     日
                           法院書記官  蕭惟
┌────────────────────────────────────────────────┐
│附表                                                                         97年度司拍字第213號│
├──┬─────────────────────┬─┬──────────┬─────┬────┤
│    │    土        地          坐        落    │地│    面          積  │          │        │
│編號├───┬────┬───┬───┬────┤  ├──┬──┬────┤ 權利範圍 │所有權人│
│    │縣  市│鄉鎮市區○  段  ○○  段│地    號│目│公頃│公畝│平方公尺│          │        │
├──┼───┼────┼───┼───┼────┼─┼──┼──┼────┼─────┼────┤
│001 │花蓮縣│吉安鄉  ○○○段│      │105     │田│    │    │1,245.67│全部      │丙○○  │
├──┼───┼────┼───┼───┼────┼─┼──┼──┼────┼─────┼────┤
│002 │花蓮縣│吉安鄉  ○○○段│      │000-0000│田│    │    │1,311.77│全部      │丁○○  │
├──┼───┼────┼───┼───┼────┼─┼──┼──┼────┼─────┼────┤
│003 │花蓮縣│吉安鄉  ○○○段│      │000-0000│田│    │    │1,137.01│全部      │丁○○  │
├──┼───┼────┼───┼───┼────┼─┼──┼──┼────┼─────┼────┤
│004 │花蓮縣│吉安鄉  ○○○段│      │000-0000│田│    │    │1,203.12│全部      │丙○○  │
└──┴───┴────┴───┴───┴────┴─┴──┴──┴────┴─────┴────┘


司法院資訊處製作；財團法人民間司法改革基金會備份。
